最高法院刑事判決　　　　　　九十六年度台上字第三五六０號
上　訴　人　甲○○○
　　　　　　　　　　　號之1
　　　　　　乙 ○ ○
上列上訴人等因常業詐欺案件，不服台灣高等法院台南分院中華
民國九十六年四月二十五日第二審更審判決（九十六年度重上更
(一)字第二二號，起訴案號：台灣台南地方法院檢察署八十九年度
偵字第八三六二、九二００號、九十年度偵字第一０四七六號）
，提起上訴，本院判決如下：
    主  文
原判決撤銷，發回台灣高等法院台南分院。
    理  由
本件原判決認定上訴人乙○○、甲○○○係夫妻關係，經營坐落
包含台南縣左鎮鄉○○段第四一七之六六號至六八號、第四二六
之三號、第四二六之五號、第四二六之六七號、第四二六之七０
號、第四二六之七一號、第四二六之八七號至九０號、第四二六
之一０一號、第七二０號、第七二一號、第七二一之一號、第七
二一之二號、第七二二號等十八筆土地之天鵝湖花園墓園，從事
出賣墓地事宜，於民國六十六年間起至九十年二月間止，明知坐
落台南縣左鎮鄉○○段地號七二六之三號山坡地（下稱系爭土地
，面積二萬八千一百二十二平方公尺），經編定為山坡地保育區
之農牧用地，係國有財產局所有，非黃奢所有，並無所有權，但
因上開公有山坡地與甲○○○所有其他土地連接後，該墓園規模
即具整體性，二人遂竟基於營利之犯意聯絡，共同隱瞞此一重要
事實，向不特定人出具其上標示地號四二六之一０一號或四二六
之八九號土地所有權為甲○○○之天鵝湖花園墓園使用申請書，
暨墓園管理規則、土地使用契約書，佯稱該墓園區（包含上開公
有山坡地）均為渠等二人所有，使用權無虞，以此為詐術，使如
原判決附表所示編號２、４、６、７、８、９、１０、、、
、、、、、、、、、、、、、、
、、、、、、號等之埋葬者蔡明陽、趙清號、李鵬
輝、李正雄、陳燦宏、林炳欽、張盤銘、陳進忠、張啟川、施武
雄、陳金水、林明仲、陳昭雄、陳炳焜、吳政聰、王順德、劉傅
淑榕、李春生、葉國金、陳明福、黃水源、蘇海益、高明忠、許
玉瑞、董國華、王以文、曾寶祿、張耀琮、邵義強、林進泰等共
三十人陷於錯誤，分別於如原判決附表所示年間，以每坪墓地新
台幣（下同）五千元逐年調漲至四萬五千元不等之價格計價，分
一次或二、三次將購買墓地款項全額繳清，且渠等二人並僱用管
理員清潔管理，並約定每座墓地每五年應向天鵝湖花園墓園繳交
管理費用五千元，而以之為常業，總計詐騙金額達數千萬元。嗣
於八十六年間因遭檢舉，由台南縣政府於八十六年六月十八日以
八六府農保字第一０四九二九號函科處罰鍰，復於八十九年七月
二十五日以八九府農保字第一一七八五七號公告上開墓園係違反
墳墓設置管理條例所設之墓園，應於三個月內遷葬，否則將處以
罰鍰並代為遷葬，致如前所述如原判決附表所示之埋葬者蔡明陽
、趙清號、李鵬輝、李正雄、陳燦宏、林炳欽、張盤銘、陳進忠
、張啟川、施武雄、陳金水、林明仲、陳昭雄、陳炳焜、吳政聰
、王順德、劉傅淑榕、李春生、葉國金、陳明福、黃水源、蘇海
益、高明忠、許玉瑞、董國華、王以文、曾寶祿、張耀琮、邵義
強、林進泰等共三十人，始知系爭七二六之三地號土地經編定為
山坡地保育區之農牧用地，係國有財產局所有，非黃奢所有，乙
○○、甲○○○並無所有權，始知受騙等情。因而撤銷第一審判
決，改判論處上訴人等共同常業詐欺罪刑，固非無見。
惟查：(一)、原判決事實欄記載：「二人（指上訴人二人）遂基於
營利之犯意聯絡，共同隱瞞此一重要事實（指系爭七二六之三地
號山坡地為國有財產局所有，非黃奢所有之事實），……佯稱該
墓園區（包含系爭國有山坡地）均為渠二人所有，使用權無虞，
以此為詐術，使……共三十人陷於錯誤，……，以每坪墓地新台
幣五千元逐年調漲至四萬五千元不等之價格計價，分一次或二、
三次將購買墓地款項全額繳清，且渠等二人並僱用管理員清潔管
理，並約定每座墓地每五年應向天鵝湖花園墓園繳交管理費用五
千元，而以之為常業」等情，足見原判決認上訴人等收取之清潔
管理費亦係詐欺所得。然上訴人等如與被害人約定收取清潔管理
費，且有依約負責管理清潔墓園之工作，則此依約收取之勞務所
得，能否認係詐欺所得，即非無疑。原審未查明上訴人等有無實
際清潔管理墓園，即遽認其收取管理費亦係詐欺犯行，自有未當
。(二)、原判決事實欄記載上訴人等犯罪時間自六十六年間起至九
十年二月間止，惟依原判決附表所載上訴人等向原判決事實欄所
載蔡明陽等三十人詐欺之犯罪時間係自七十年至八十八年間，故
原判決就上訴人等犯罪時間之認定前後不符，有判決理由矛盾之
違誤。(三)、上訴人乙○○、甲○○○辯稱：系爭七二六之三地號
土地原為黃奢向國有財產局承租，六十六年間黃奢將其二分之一
面積即０．八二四二公頃轉讓予伊等作水塘使用，伊自六十六年
至八十六年間有繳租金，因七二六之三地號土地緊臨伊所有四二
六之一０一地號土地，界址不明，伊不知墳墓有在該國有土地上
等語（見偵字第九二００號卷第二三八頁，偵字第八三六二號卷
第一二一頁，上訴字卷第一九、一五二、二一三頁），此有利之
辯解事項，為何不足採，原判決未說明其理由，有判決理由欠備
之違法。(四)、公訴意旨係起訴上訴人等占用系爭七二六之三地號
土地面積共二萬八千一百二十二平方公尺，依上訴人等所辯其等
僅向黃奢轉租０．八二四二公頃土地，則其他未租用部分，上訴
人等如有在其上為開墾設置墓地行為，即難謂無山坡地保育利用
條例第三十四條第一項之犯行。究竟實情為何，原審未予詳查究
明，即於判決理由欄四(三)遽認上訴人等就系爭國有地均有正當合
法使用權限，不成立山坡地保育利用條例第三十四條第一項之罪
，顯有調查未盡之違法。上訴意旨指摘原判決違法，尚非全無理
由，應認仍有發回更審之原因。又原判決理由欄四、(一)、(二)、五
、不另為無罪及免訴諭知部分，基於審判不可分原則，應併予發
回。
據上論結，應依刑事訴訟法第三百九十七條、第四百零一條，判
決如主文。
中　　華　　民　　國　九十六　年　　七　　月　　五　　日
                      最高法院刑事第八庭
                          審判長法官  陳　正　庸
                                法官  賴　忠　星
                                法官  林　開　任
                                法官  林　立　華
                                法官  趙　文　淵
      本件正本證明與原本無異
                                      書  記  官
中　　華　　民　　國　九十六　年　　七　　月　　十　　日
                                                      Ｋ
